ACORDAO-COMPLETO-2362195

ACÓRDÃO 7070/2019 ATA 27/2019 - PRIMEIRA CÂMARA

VISTOS, relatados e discutidos estes autos que tratam de atos de concessão de pensão militar emitidos pelo Comando do Exército;
ACORDAM os Ministros do Tribunal de Contas da União, reunidos em Sessão da 1ª Câmara, nos termos dos arts. 71, inciso III, da Constituição Federal, 1º, inciso V, e 39, inciso II, da Lei 8.443/1992 e 260, § 1º, do RITCU e ante as razões expostas pelo Relator, em:
9.1. considerar legais e conceder o registro aos atos de concessão de pensão militar instituídos por Valdemar Mann (XXX.679.070-XX) , Narcizo Goulart da Silveira (XXX.788.810-XX) , Valdir de Siqueira (XXX.411.890-XX) , Geraldo Antonio Felix Teixeira (XXX.918.900-XX) , Livier Moreira de Souza (XXX.330.290-XX) , Walmor Braz Steigleder (XXX.557.560-XX) , Adão Fenalte (045.967.220) , Jose Luiz de Andrade (XXX.108.110-XX) e Rosalvino Nogueira de Medeiros (XXX.453.150-XX) ;
9.2. considerar ilegal e recusar registro ao ato de pensão militar instituído por Jorge Marcos Spadafori Arguelles (XXX.297.110-XX) em favor da beneficiária Maria Lúcia Borges Fortes Arguelles (viúva, XXX.300.720-XX) ;
9.2.1. dispensar a devolução dos valores indevidamente recebidos até a data da ciência pelo Comando do Exército, do presente acórdão, com base no Enunciado 106 da Súmula da Jurisprudência do TCU;
9.2.2. determinar ao Comando do Exército que:
9.2.2.1. faça cessar os pagamentos decorrentes do ato impugnado, comunicando ao TCU, no prazo de 15 dias, as providências adotadas, nos termos do art. 262, caput, do Regimento Interno do TCU, do art. 8º, caput, da Resolução-TCU 206/2007 e do art. 19, caput, da Instrução Normativa-TCU 78/2018;
9.2.2.2. informe à interessada que, no caso de não provimento de recurso eventualmente interposto, deverão ser repostos os valores recebidos após a ciência deste acórdão pelo Comando do Exército;
9.2.2.3. comunique imediatamente à interessada o teor do presente acórdão, encaminhando ao TCU, no prazo de 30 dias, comprovante da data de sua ciência, nos termos do art. 4º, § 3º, da Resolução-TCU 170/2004;
9.3. determinar à Secretaria de Fiscalização de Pessoal que monitore o cumprimento das determinações especificadas no item 9.2.2 (e subitens) deste acórdão.

Atos de concessão de pensão militar emitidos pelo Comando do Exército. Apreciação para fins de registro.

Primeira Câmara

Comando do Exército.

3. Interessados: Beatriz Mann Trevisan (XXX.401.270-XX); Ceci Souza dos Santos (XXX.533.380-XX); Daniel Rosa de Siqueira (XXX.344.310-XX); Doroty Mann Temes (XXX.545.310-XX); Marcia Silva de Oliveira (XXX.010.200-XX); Maria Lucia Borges Fortes Arguelles (XXX.300.720-XX); Maria do Carmo Henrique Teixeira (XXX.557.920-XX); Maria do Horto Souza de Vargas (XXX.507.300-XX); Marinella Fenalte Esteves (XXX.266.380-XX); Rosane Mann Azevedo (XXX.707.400-XX); Tania Suzete Silveira Ribas (XXX.969.720-XX); Teresinha Iolanda Steigleder (XXX.375.430-XX); Vera Lucia Franco de Andrade (XXX.045.600-XX).

13.1. Ministros presentes: Walton Alencar Rodrigues (Presidente), Benjamin Zymler, Bruno Dantas e Vital do Rêgo (Relator).

VITAL DO RÊGO

Adoto como relatório, com os devidos ajustes de forma, o parecer elaborado no âmbito do Ministério Público (peça 15) , representado nos autos pelo Procurador Dr.  Júlio Marcelo de Oliveira, a seguir transcrita:
Trata-se de processo consolidado com dez atos de pensões militares deferidas pelo Ministério da Defesa/Comando do Exército, que receberam pareceres pela legalidade do controle interno e da Secretaria de Fiscalização de Pessoal.
A pensão militar instituída por Jorge Marcos Spadafori Arguelles, falecido em 16/6/2002, tem como beneficiária Maria Lúcia Borges Fortes Arguelles, na qualidade de viúva (peça 6) .
Consultas aos sistemas de informações do Tribunal de Contas da União e do Instituto Nacional do Seguro Social - INSS revelam que a interessada, além da pensão militar em apreço, recebe os seguintes benefícios:
- Pensão militar concedida pelo Exército, na qualidade de filha de instituidor falecido em 19/12/1982;
- Pensão por morte previdenciária concedida pelo INSS, Benefício 1255662015, com início em 16/6/2002.
De acordo com o art. 29 da Lei 3.765/1960, em sua redação original, norma que dispõe sobre a concessão de pensões militares:
Art. 29. É permitida a acumulação:
a)  de duas pensões militares;
b)  de uma pensão militar com proventos de disponibilidade, reforma, vencimentos, aposentadoria ou pensão proveniente de um único cargo civil.
Com a edição da MP 2.215-10/2001, este artigo passou a dispor o seguinte:
Art. 29. É permitida a acumulação:
I - de uma pensão militar com proventos de disponibilidade, reforma, vencimentos ou aposentadoria;
II - de uma pensão militar com a de outro regime, observado o disposto no art. 37, inciso XI, da Constituição Federal.
Tendo em vista que o referido dispositivo legal em nenhum momento permitiu a acumulação de mais de dois benefícios, a pensão militar em exame deve ser considerada ilegal, negando-se consequentemente o respectivo registro.
No âmbito desta Corte de Contas, a jurisprudência é pacífica no sentido de considerar tal acumulação indevida, conforme se observa das seguintes deliberações:
Acórdão 8721/2017-TCU-Segunda Câmara
PENSÃO MILITAR. ACUMULAÇÃO ILEGAL DE BENEFÍCIOS. DESCUMPRIMENTO DAS REGRAS DO ART. 29 DA LEI 3.765/1960. ILEGALIDADE DE UM ATO E NEGATIVA DE REGISTRO. LEGALIDADE DOS DEMAIS ATOS, COM DETERMINAÇÃO PARA OS REGISTROS CORRESPONDENTES.
 (...) 
2. O benefício previdenciário do INSS é considerado para fins do disposto no mencionado art. 29 da Lei 3.765/1960, haja vista que, em se tratando de pensão civil, quer seja previdenciária quer estatutária, a acumulação de benefícios recebidos dos cofres públicos deve ser entendida de maneira restritiva.
Acórdão 10142/2017-TCU-Segunda Câmara
PESSOAL. PENSÃO MILITAR. PERCEPÇÃO SIMULTÂNEA DE MAIS DE DOIS BENEFÍCIOS. ACUMULAÇÃO ILEGAL. DESCUMPRIMENTO DAS REGRAS DO ART. 29 DA LEI 3.765/1960. ILEGALIDADE DE UM ATO E NEGATIVA DE REGISTRO. LEGALIDADE DAS OUTRAS CONCESSÕES, COM DETERMINAÇÃO PARA OS REGISTROS CORRESPONDENTES.
Acórdão 3653/2011-TCU-Segunda Câmara
PESSOAL. PENSÃO MILITAR. LEI Nº 3.765/1960. REVERSÃO EM FAVOR DAS FILHAS DO INSTITUIDOR. ACUMULAÇÃO DE TRÊS BENEFÍCIOS POR UMA INTERESSADA. ILEGALIDADE. DETERMINAÇÕES.
O ato da pensão em análise ingressou neste Tribunal em 6/3/2019, de modo que pode ser apreciado sem a necessidade de prévia oitiva da interessada, nos termos do Acórdão 587/2011-TCU-Plenário.
Ante o exposto, o Ministério Público de Contas manifesta-se pela ilegalidade da pensão militar instituída por Jorge Marcos Spadafori Arguelles e aquiesce à proposta oferecida nos autos pela Sefip, quanto aos demais atos em exame.
É o Relatório.

não há.

Procurador Júlio Marcelo de Oliveira.

PENSÃO MILITAR. ACUMULAÇÃO DE TRÊS BENEFICIOS PREVIDENCIÁRIOS. IMPOSSIBILIDADE. ILEGALIDADE DE UM ATO. LEGALIDADE DOS DEMAIS.

PENSÃO MILITAR (PMIL)

Secretaria de Fiscalização de Pessoal (Sefip).

Trata-se de atos de concessão de pensão militar, emitidos pelo Comando do Exército e instituídos por Valdir de Siqueira em favor do beneficiário Daniel Rosa de Siqueira (Filho) ; Adão Fenalte em favor da beneficiária Marinella Fenalte Esteves (filha) ; Walmor Braz Steigleder em favor da beneficiária Teresinha Iolanda Steigleder (cônjuge) ; Livier Moreira de Souza em favor da beneficiária Maria do Horto Souza de Vargas (filha) e Ceci Souza dos Santos (filha) ; Jorge Marcos Spadafori Arguelles em favor da beneficiária Maria Lucia Borges Fortes Arguelles (cônjuge) ; Geraldo Antonio Felix Teixeira em favor da beneficiária Maria do Carmo Henrique Teixeira (cônjuge) ; Rosalvino Nogueira de Medeiros em favor da beneficiária Marcia Silva de Oliveira (companheira) ; Narcizo Goulart da Silveira em favor da beneficiária Tania Suzete Silveira Ribas (filha) ; Jose Luiz de Andrade em favor da beneficiária Vera Lucia Franco de Andrade (cônjuge) ; Valdemar Mann em favor da beneficiária Doroty Mann Temes (filha) , Beatriz Mann Trevisan (filha) e Rosane Mann Azevedo (filha) . 
A Sefip, na instrução de peça 13, propõe considerar legais as concessões. O MPTCU, entretanto, dissentiu em parte das conclusões da Sefip. Para o Parquet de Contas, a concessão de pensão militar instituída por Jorge Marcos Spadafori Arguelles em favor da beneficiária Maria Lúcia Borges Fortes Arguelles não pode receber a chancela da legalidade. Isso, porque, consulta às bases de informações disponíveis nesta Corte de Contas revelou que a interessada detém três benefícios, o que não é permitido pela Lei 3.765/1960 e pela MP 2.215-10/2001.  
-II-
No mérito, registro minha concordância com a proposta formulada pelo Parquet de Contas razão pela qual, acolho os argumentos consignados no parecer e peça 15 como minhas razões de decidir sem prejuízo das breves considerações a seguir expendidas. 
De início, observo que a Sra. Maria Lúcia Borges Fortes Arguelles, além da pensão militar em análise, percebe outros dois benefícios previdenciários, quais sejam: (i) Pensão militar concedida pelo Exército, na qualidade de filha de instituidor falecido em 19/12/1982; (ii) Pensão por morte previdenciária concedida pelo INSS, Benefício 1255662015, com início em 16/6/2002.
Ocorre que, consoante o art. 29 da Lei 3.765/1960 (redação original e redação vigente dada pela MP 2.215-10/2001) , não é possível a acumulação de mais de dois benefícios. Também é nesse sentido o entendimento desta Corte de Contas, a exemplo dos Acórdãos 8.721/2017 e 10.142/2017 ambos da 2ª Câmara.
Diante de tais informações e considerando as disposições legais que regem a pensão militar em comento, entendo que o ato de pensão instituído por Jorge Marcos Spadafori Arguelles em favor da beneficiária Maria Lúcia Borges Fortes Arguelles não pode receber a chancela da legalidade. 
Quanto aos demais atos constantes dos autos, acolho os pareceres precedentes no sentido de considerar legais tais concessões. 
Ante o exposto, VOTO para que seja adotada a minuta de acórdão que ora trago ao exame deste Colegiado. 
TCU, Sala das Sessões Ministro Luciano Brandão Alves de Souza, em 6 de agosto de 2019.
Ministro VITAL DO RÊGO 
Relator